【裁判字號】    97,保險,2
【裁判日期】    970922
【裁判案由】    給付保險金
【裁判全文】
臺灣雲林地方法院民事判決               97年度保險字第2號
原      告  丙○○
訴訟代理人  吳啟勳律師
被      告  甲○○○保險股份有限公司
法定代理人  張志明
訴訟代理人  乙○○
上列當事人間請求給付保險金事件，本院於民國97年09月08日言
詞辯論終結，判決如下：
    主      文
被告應給付原告新臺幣貳佰萬元，及自民國九十七年三月十九日
起至清償日止，按週年利率百分之五計算之利息。
訴訟費用新臺幣貳萬零捌佰元由被告負擔。
本判決於原告以新臺幣陸拾柒萬元供擔保後，得假執行。被告以
新臺幣貳佰萬元供擔保後，得免為假執行。
    事實及理由
一、按訴狀送達後，原告不得將原訴變更或追加他訴。但有擴張
    或減縮應受判決事項之聲明者，不在此限，民事訴訟法第25
    5 條第1 項第3 款定有明文。原告於起訴狀請求判決被告應
    給付原告新台幣（下同）2,000,000 元，及自起訴狀繕本送
    達之翌日（即97年5 月3 日）起至清償日止，按週年利率5%
    計算之利息，嗣於民國97年9 月8 日本院審理中，請求被告
    應給付原告2,000, 000元，及自97年3 月19日起至清償日止
    按年息5%之利息，乃屬擴張應受判決事項之聲明，參諸上開
    規定，應予准許。
二、原告起訴主張：緣原告之兄被保險人謝崑獅經由被告所屬雲
    林縣北港玖順展業處投保被告公司銷售之「甲○○○靈活理
    財變額保險乙型壽險（保額72萬元）、附約「甲○○○安心
    寶意外身故及殘廢保險金（保額200 萬元），原告為保險受
    益人。謝崑獅於民國97年1 月17日上午4 時49分經發現因車
    禍致「顱內出血、全身多處外傷」意外死亡，原告以受益人
    身份依據上開保險契約保單條款向被告請領保險給付，詎被
    告除給付上開「甲○○○靈活理財變額保險乙型壽險72萬元
    」外，對於上開附約「甲○○○安心寶意外身故及殘廢保險
    金200 萬元」部分，則略以「…經瞭解被保險人謝崑獅君為
    竊車後因車速過快失控致車禍身故，故依…保單條款第十九
    條「除外責任（原因）的約定：「…二、被保險「犯罪行為
    」…本公司將無法給付安泰意外傷殘保險附約」，而拒絕理
    賠，然並無證據證明被保險人謝崑獅所駕駛之系爭自小貨車
    為其所竊取，就算是被保險人謝崑獅所竊取，然竊盜係即成
    犯，竊盜行為完成時犯罪即成立，以後之繼續持有竊盜物乃
    犯罪結果狀態之繼續而非竊盜犯罪行為之繼續，被保險人謝
    崑獅駕駛上開自小貨車發生車禍致死亦屬意外傷害死亡，被
    告理應賠償，爰依上揭保險契約為本件之請求，並聲明除擔
    保金額外如主文所示。
三、被告則辯以：被告經事後訪查得知被保險人謝崑獅於97年1
    月17日凌晨4 時許肇事身故所駕駛之自小貨車，為他人所失
    竊，謝崑獅並非該車所有人或合法使用人，卻於凌晨時分駕
    車肇事身故，顯係竊得該小貨車逃離途中慌亂間撞上分隔島
    而肇事身故，符合系爭意外傷害保險附約條款所約定「因犯
    罪行為致死」除外責任規定，被告自無給付系爭身故保險金
    義務之責任等語，並聲明：原告之訴駁回及如受不利判決，
    願供擔保請准宣告免為假執行。
四、兩造不爭執之事實：
  (一)原告之兄被保險人謝崑獅向被告投保「甲○○○靈活理財變
    額保險乙型壽險（保額72萬元）、附約「甲○○○安心寶意
    外身故及殘廢保險金（保額200 萬元），原告為保險受益人
    。
  (二)被保險人謝崑獅於民國97年1 月17日上午4 時49分駕駛陳昭
    正所有遭竊之自小貨車而發生車禍致「顱內出血、全身多處
    外傷」意外死亡。
  (三)原告為受益人，並依據上開保險契約保單條款向被告請領保
    險給付，被告除給付「甲○○○靈活理財變額保險乙型壽險
    72萬元」外，對於附約「甲○○○安心寶意外身故及殘廢保
    險金200 萬元」部分，則略以「…經瞭解被保險人謝崑獅君
    為竊車後因車速過快失控致車禍身故，故依…保單條款第十
    九條「除外責任（原因）的約定：「…二、被保險「犯罪行
    為」…本公司將無法給付安泰意外傷殘保險附約」，而拒絕
    理賠。
  (四)甲○○○安心寶意外傷害保險附約第19條第3 款約定：被保
    險人直接因下列事由致成死亡…本公司不負給付保險金之責
    任。三、被保險人「犯罪行為」。
五、本件主要之爭點在於：上開B9-8913 自小客車是否為被保險
    人謝崑獅所竊取？若為被保險人謝崑獅所竊取，其於竊取後
    駕駛上開自小貨車發生車禍致死是否符合被告保險契約約定
    之因被保險人「犯罪行為」所致，被告是否可拒絕賠償？
  (一)按當事人主張有利於己之事實者，就其事實有舉證之責任，
    民事訴訟法第277 條前段定有明文，此即各當事人就其所主
    張有利於己之事實，均應負舉證之責，故一方已有適當之證
    明者，相對人欲否認其主張，即不得不更舉反證，是以原告
    對於自己主張之事實已盡證明之責後，被告對其主張，如抗
    辯其不實並提出反對之主張者，則被告對其反對之主張，亦
    應負證明之責，此為舉證責任分擔之原則，最高法院19年上
    字第2345號、18年上字第2855號判例意旨可資參照。次按，
    凡非因自己之意志故意所致之突發性傷害或死亡，應屬意外
    事故；傷害保險人於被保險人遭受意外傷害及其所致殘廢或
    死亡時，負給付保險金額之責；保險法第131 條定有明文，
    準此以言，若保險人於保險事故發生時主張有拒絕給付之事
    由，即應就此有利於己之事實負舉證責任。
  (二)經查被保險人謝崑獅於97年1 月17日上午4 時49分駕駛陳昭
    正所有遭竊之自小貨車而發生車禍致「顱內出血、全身多處
    外傷」意外死亡之事實為兩造不爭執，本件爭執點為上開自
    小貨車是否為被保險人謝崑獅所竊？據Ｂ9-8913自小貨車車
    主陳昭正於警訊時稱：「問：該車號Ｂ9-8913於何時？在何
    處遭竊？如何失竊？答：是97年1 月17日上午5 時20分許，
    我是接獲派出所通知我Ｂ9-8913自小貨車發生車禍，我才發
    現我車子遭竊，是在雲林縣麥寮鄉○○村○○路100 巷2 號
    前遭竊。」，而謝崑獅係於雲林縣台西鄉五港村台十七線85
    公里處駕駛上開自小貨車發生車禍，距離失竊地點雖有一段
    距離，但觀被保險人謝崑獅之前案資料其自64年起至今有十
    餘次因竊盜案件遭判刑，甫於96年1 月24日縮短刑期執畢出
    監，顯其有竊盜之慣習，而其於死亡時駕駛遭竊之自小貨車
    ，堪認上開自小貨車為其所偷竊。
  (三)惟刑法上之竊盜罪為即成犯，於其竊盜行為完成時犯罪即成
    立，以後之繼續持有竊盜物，乃犯罪結果狀態之繼續，要非
    竊盜犯罪行為之繼續（司法院院解3533號解釋及最高法院65
    年台上字第3118號判例參照）。承上所述本件被保險人謝崑
    獅雖竊取上開自小貨車並於97.1.17 上午4 時20分許經發現
    駕Ｂ9-8913自小貨車於雲林縣台西鄉五港村台17線85公里處
    發生車禍而於同日4 時49分死亡，然依上判例見解，其竊盜
    行為已完成，其駕駛贓車之行為是屬不罰之後行為，已非犯
    罪行為，被告辯稱此乃竊盜之犯罪行為尚難採信。
  (四)又依甲○○○安心寶意外傷害保險附約第19條第3 款約定：
    被保險人「直接」因下列事由致成死亡…時，本公司不負給
    付保險金的責任。3 、被保險人「犯罪行為」。而被保險人
    謝崑獅是於竊盜完成後在駕駛贓車之過程中因駕駛不慎而發
    生車禍死亡，其竊盜之犯罪行為並非直接造成死亡之結果，
    而係因其駕駛車輛不慎而發生車禍死亡之結果，被告辯稱被
    保險人謝崑獅之竊盜犯罪行為直接造成其死亡之結果並不足
    取。
  (五)依甲○○○安心寶意外傷害保險附約條款第10條約定：「被
    保險人於本附約有效期間內，因遭受意外傷害事故，致其身
    體蒙受傷害而死亡之時，本公司依照本附約的約定，給付保
    險金。前項所稱意外傷害事故指非由疾病引起之外來突發事
    故」。被保險人謝崑獅於97.1.17 上午4 時49分許經發現於
    雲林縣台西鄉五港村台17線85公里處因駕駛Ｂ9-8913自小貨
    車「車禍、顱內出血、全身多處外傷」死亡，核與上開附約
    條款約定之「非由疾病引起之外來突發事故」相符，此外被
    告又無該附約第19條第3 款可主張不負給付保險金的責任事
    由存在，從而，原告基於保險契約請求被告給付2 百萬元及
    自被告97.3.18 安中理字第3381號拒絕理賠函之翌日即97.3
    .19 起至清償日止按年息百分之5 計算之遲延利息，為有理
    由，應予准許。爰判決如主文第一項所示。
六、兩造其餘之攻擊或防禦方法，及未經援用之證據，經本院斟
    酌後，認為均不足以影響本判決之結果，自無逐一詳予論駁
    之必要，併此敘明。
七、本件判決原告全部勝訴，原告已支出之訴訟費用20,800元應
    由被告負擔，爰依職權確定之，並依民事訴訟法第78條，裁
    定如主文第2 項所示。
八、兩造均陳明願供擔保以代釋明，分別聲請宣告假執行或免為
    假執行，經核並無不合，爰分別酌定相當擔保金額准許之。
九、訴訟費用負擔之依據：民事訴訟法第78條。
中    華    民    國    97    年    9     月    22    日
                  民事第一庭    法  官  黃瑞井
以上正本係照原本作成
如對本判決上訴，須於判決送達後廿日內向本院提出上訴狀
中    華    民    國    97    年    9     月    22    日
                                書記官  徐基典


司法院資訊處製作；財團法人民間司法改革基金會備份。
